【裁判字號】    97,上訴,5296
【裁判日期】    980218
【裁判案由】    恐嚇等
【裁判全文】
臺灣高等法院刑事判決                97年度上訴字第5296號
    上  訴  人
    即  被  告  甲○○
    選任辯護人  吳榮達律師
上列上訴人因恐嚇等案件，不服臺灣臺北地方法院97年度訴字第
1302號，中華民國97年10月2日第一審判決（起訴案號：臺灣臺
北地方法院檢察署97年度偵字第11213號），提起上訴，本院判
決如下：
    主  文
上訴駁回。
    事  實
一、甲○○明知其與乙○○通姦之性愛畫面係由自己所親自錄製
    ，其夫王再和對此並不知悉，且王再和並未因知悉其與乙○
    ○通姦之事而與之協議離婚，或要求乙○○給付新臺幣（下
    同）1500萬元之和解費用，竟基於意圖為自己不法所有之單
    一犯意，於民國97年1 月初某日（起訴書誤載為96年底某日
    ），以電話對乙○○恫嚇並偽稱：伊先生王再和已經知悉通
    姦之事並錄下兩人之性愛畫面，十分震怒，若不先交付600
    萬元作為和解費用，王再和什麼事情都做得出來等語，致乙
    ○○因此心生畏懼，害怕王再和將錄有兩人通姦之光碟至其
    所任職之學校散播而公諸於世，或提出妨害家庭之告訴，遂
    接續於97年1月11日、1月14日、1月15日、1月16日，分別匯
    款200萬元、70萬元、80萬元、250萬元至甲○○所有之台北
    富邦商業銀行帳號000000000000號之帳戶內；甲○○見乙○
    ○對於雙方通姦行為若遭公布懷有恐懼之心態，遂於同年2
    月間，承前揭恐嚇取財之犯意，再以電話向乙○○威嚇表示
    ：王再和仍然很生氣，要求乙○○和解費用必須補到1500萬
    元，否則伊會去學校鬧及自殺，要身為老師之乙○○看著辦
    等語，致乙○○心生畏懼，又接續於97年2月4日、2月12日
    分別匯170萬元、400萬元至甲○○上開台北富邦商業銀行帳
    戶。後因乙○○向甲○○質疑並未親眼看到和解書，甲○○
    為取信於乙○○，遂於97年5月初某日，另基於偽造私文書
    之犯意，先於不詳地點委請不知情之他人偽刻「陳秋鳳」之
    印章1枚，並盜用王再和放在家裡之印章，而在其住處擅自
    盜蓋王再和之印章及偽造王再和之署押各1枚，並偽造見證
    人陳秋鳳之署押及印文各1枚於和解書上，而偽造日期為97
    年1月18日、內容為甲○○與王再和協議離婚並約定由乙○
    ○支付王再和1500萬元作為精神賠償等內容之和解書，作為
    恐嚇之工具，足以生損害於王再和、陳秋鳳（偽造文書部分
    經原審判刑後業已撤回上訴確定）。甲○○於97年5月15日
    ，再承前揭犯意，持上開偽造之和解書及性愛光碟親至乙○
    ○之住處，並打開皮包（內有上開偽造和解書及光碟）向乙
    ○○表示：要繼續支付142萬元，不然就要簽下欠錢之字據
    ，才能看和解書等語，以此方式恐嚇乙○○，致其心生畏佈
    。嗣經乙○○報警處理後，甲○○為警在乙○○之住處現場
    查獲而未得逞，並為警扣得甲○○所有之性愛光碟1片及偽
    造之和解書1份。
二、案經乙○○訴由臺北市政府警察局松山分局報臺灣臺北地方
    法院檢察署檢察官偵查起訴。
    理  由
一、被告以下本院作為判斷依據之各項供述證據資料，均同意或
    不爭執其證據能力，本院審酌該等言詞供述及書面作成時之
    情況認為適當，均無不宜作為證據之情事，依刑事訴訟法第
    159條之5規定，均得作為證據。
二、訊據被告矢口否認有何前揭恐嚇取財犯行，辯稱：伊承認有
    欺騙告訴人伊先生王再和知悉通姦及錄下性愛光碟的事，但
    沒有恐嚇告訴人，一開始伊就跟告訴人說伊與王再和的離婚
    條件是要支付1500萬元，告訴人知道他做錯事，主動告訴伊
    可以先給伊600萬元，剩下的告訴人會再慢慢給伊，叫伊把
    這件事處理好，因告訴人共計已付1170萬元，剩下的330 萬
    元，扣除之前告訴人所投資的金錢150萬元及利潤後，剩142
    萬元，只要伊將和解書及光碟拿給告訴人，告訴人就願意給
    伊，伊後來就按照告訴人之意思帶過去，且係告訴人主動開
    門讓伊進去，伊在告訴人住處並沒有將和解書及光碟拿出來
    恐嚇告訴人，過沒多久告訴人就報警，警察就來帶伊至警局
    云云。
三、本院查：
（一）被告與告訴人通姦之性愛畫面係由自己所親自拍攝，其夫
      王再和對此並不知悉，且王再和並未因知悉其與告訴人通
      姦之事而與之協議離婚，甚至要求告訴人給付1500 萬元
      和解費用，然被告卻偽造前開內容為被告與王再和協議離
      婚，並約定由告訴人支付王再和1500萬元作為精神賠償等
      內容之和解書，此據被告於偵審中供認屬實，並有自被告
      皮包內查扣之光碟1張及前揭偽造之和解書在卷可參。且
      被告於前揭時地係以其先生王再和已經知悉通姦之事並錄
      下兩人性愛畫面通知告訴人，並以此威脅告訴人支付和解
      費用，否則性愛光碟可能會公諸於世等情，業據告訴人於
      檢察官偵訊時證稱：在97年1月初，被告跟伊說她先生拍
      到伊與被告的性愛光碟，要伊拿600萬元出來給伊先生，
      不然性愛光碟可能會公諸於世，這些是被告跟伊說的，而
      伊是當老師的，可能會對伊名譽有影響，所以伊陸續於97
      年1月11日、1月14日、1 月15日、1月16日，分別匯款20
      0萬元、70萬元、80萬元、250萬元至被告台北富邦商業銀
      行帳戶，到97年2月初，被告又說王再和仍然很生氣，要
      求伊繼續匯款，所以伊又於97年2月4日、2月12日分別匯
      170萬元、400萬元等語（見偵查卷第39頁）；及於原審審
      理中到庭證述：「（問：被告跟你拿600萬時，有無說到
      你二人發生性關係的事情，他先生已經知道，他先生已經
      偷錄到光碟這件事？）有。我是用匯款給被告的。（問：
      你跟被告何時發生性關係？）我們認識過了將近半年多以
      後，時間在94年到96年初這當中我與被告陸陸續續發生性
      關係。（問：被告打電話跟你講說他先生知道你們發生性
      關係這件事情，是何時的事情？）97年1月初的事情。（
      問：600萬元付給被告後，被告何時又跟你聯絡？）我付
      了600萬元後，有出國，等我回國後，被告又打電話跟我
      講說他先生很生氣，為什麼他要拿房子去貸款，要我再拿
      錢出來。後來又再跟我要了170萬，後來又再要了400萬。
      （問：被告有無跟你講到說要補到1500萬元，如果沒有，
      他就要到學校去鬧，自殺，或希望你是老師比較注重名節
      ，要你看著辦？）有。是在電話中跟我講的，他在電話中
      也有提到說他有服藥自殺，是他先生破門而入救他的。」
      、「被告跟我講，她先生威脅被告說這個事情會爆發出來
      ，她先生要這個錢，如果不給這個錢的話，她先生什麼事
      情都會做的出來。（問：被告有講到說你或她如果不給這
      600萬元的話，她先生會公布性愛畫面嗎？）沒有講到說
      會公布我們的關係或性愛畫面，只是講說什麼事情都會做
      的出來。（問：既然只是講什麼事情都會做的出來，你當
      時怎麼會就照被告的吩咐匯款600萬元？）我當時想600萬
      都支付後就會沒事的話，我就認了。我怕被告先生散播我
      跟被告之間的光碟，或是被告先生會來告我。」等語甚詳
      （見原審卷第56至61頁），復有被告之台北富邦商業銀行
      帳號000000000000號帳戶交易明細查詢資料及告訴人匯款
      之存款存入存根附卷可稽（見偵查卷第24至29頁）。參以
      被告自承前開性愛光碟係其自行拍攝，其夫王再和根本不
      知悉通姦乙事，竟仍偽造告訴人應給付1500萬元等內容之
      和解書等情，被告若無恐嚇告訴人之意，實無必要自行拍
      攝性愛光碟並偽造協議離婚之和解書，由此足認告訴人前
      揭證述被告有以「王再和已知悉通姦並拍下性愛畫面，他
      什麼事都做得出來，性愛光碟可能會公諸於世，告訴人若
      不從伊會去學校鬧及自殺，要身為老師之告訴人看著辦」
      等言詞恐嚇告訴人，應非子虛。是依上所述，被告既明知
      其先生王再和並不知悉其與告訴人之通姦關係，竟自行拍
      攝性愛畫面光碟，並虛構係王再和所拍及其與王再和因通
      姦而協議離婚之事，要求告訴人給付1500萬元之和解費用
      ，否則將公開姦情，致告訴人不得不陸續匯款共計1170萬
      元至被告之前開帳戶，其顯係以上開威嚇之手段恐嚇告訴
      人，使告訴人因害怕其與被告之通姦關係被公開而心生畏
      怖，則被告顯具有不法所有之意圖，並已對告訴人實行恐
      嚇取財之行為無訛。故被告所辯係因告訴人知道做錯事，
      主動表示可以支付和解費用，並無恐嚇行為云云，自不足
      採。
（二）按刑法第346條第1項之恐嚇取財罪，其所謂恐嚇，指凡一
      切言語、舉動足以使人生畏怖心者均屬之，而該言語或舉
      動是否足以使他人生畏怖心，應依社會一般觀念衡量之，
      如行為人之言語、舉動，依社會一般觀念，均認係惡害之
      通知，而足以使人生畏怖心時，縱被害人心理狀態特別，
      不因而畏怖，仍不能不認為行為人已著手實行恐嚇取財犯
      行，自應成立該罪之未遂犯（最高法院84 年度台上字第
      813號判決參照）。本件被告於97年5月15 日，持上開偽
      造之和解書及性愛光碟至告訴人之住處，要求被告繼續支
      付142萬元之事實，業據被告供承在卷，雖被告對此辯稱
      ：係因告訴人要伊拿和解書及光碟過去給他，告訴人就願
      意給142萬元，伊遂按照告訴人之意思拿過去，且告訴人
      還主動開門讓伊進去，但伊並沒有將和解書及光碟拿出來
      恐嚇告訴人云云。惟告訴人當時並不知道被告要拿和解書
      及光碟至其住處，且被告一開始就要求告訴人要先給付14
      2萬元，才能看和解書等情，業經告訴人於原審審理中證
      述：「（問：97年5月15日你知道被告有帶和解書及壹張
      光碟到你家嗎？）不知道。等到警察搜到時，我才知道，
      被告進去我家裡時，只打開包包，說我白紙黑字寫了清楚
      後，我才讓你看。（問：被告的意思是要讓你看什麼？）
      因為我在之前就要求要看和解書，當天意思是要讓我看和
      解書。（問：你之前有無跟被告要求看光碟？）沒有，那
      畫面我自己也不願意看。（問：和解書、光碟及銀行匯款
      資料是你報警當天要求被告帶過去的嗎？）匯款資料本來
      就在我這邊，我沒有要求被告將和解書及光碟拿來，當天
      我並不知道被告會出現在我家。是被告主動來的。（問：
      有無跟被告說和解書、光碟給你或給你看的話，你就要付
      他142萬？）沒有。（問：報警當天被告到你家時，你二
      人的對話內容？）一開始他就要142萬元，我沒錢，她就
      要我白紙黑字的寫說我有欠他錢，她才讓我看和解書。我
      不願意，被告就不走。」等語（見原審卷第61、62頁）明
      確。是依告訴人之上開證述，可見係被告主動自行攜帶和
      解書及光碟至告訴人住處，並打開皮包（內有上開和解書
      及光碟）向告訴人表示要繼續支付142萬元，不然就要簽
      下欠錢之字據，才能看和解書，參酌告訴人先前因畏懼其
      與被告通姦之光碟被公諸於世，而陸續匯款1170萬元給告
      訴人之情，被告此舉表面上雖未為明確之惡害通知，然實
      則暗示並要脅告訴人要交付不足之和解費用142萬元（扣
      除被告自承告訴人所投資之金額及利潤），如予拒絕，因
      被告手上握有告訴人不法之重要把柄，依社會一般觀念衡
      量，被告此等行為仍應足以使告訴人心生畏怖，雖告訴人
      並不為所動而未交付上開金額，然揆諸上開說明，仍應認
      被告已著手實行恐嚇取財之犯行，而應論以該罪之未遂犯
      。是被告上開所辯其無恐嚇行為云云，亦不足採。
（三）綜上各情，被告否認對告訴人有恐嚇取財行為，顯係避重
      就輕之詞，不足採取。本件事證明確，被告前揭恐嚇取財
      之犯行，堪以認定，自應依法論科。
四、論罪科刑之理由：
（一）按刑法第346 條第1 項之恐嚇取財罪，與同法第339 條第
      1 項之詐欺取財罪，二者之區別，在於前者係施用使人心
      生畏怖之恐嚇手段，致被害人心生畏懼，明知不應交付財
      物而交付，後者則係施用詐術手段，使人陷於錯誤，誤信
      為應交付財物而交付（最高法院30年上字第668 號判例參
      照）。惟上開之恐嚇手段，常以虛假之事實為內容，故有
      時亦不免含有詐欺之性質，倘含有詐欺性之恐嚇取財行為
      ，足使人心生畏懼時，自應僅論以高度之恐嚇取財罪（臺
      灣高等法院暨所屬法院96年法律座談會刑事類提案第15號
      研討結果參照）。本件被告明知其先生王再和並不知悉其
      與告訴人之通姦關係，竟訛稱王再和已拍下兩人之性愛光
      碟，並虛構其與王和因通姦而協議離婚之事，恐嚇告訴人
      給付和解費用之行為，雖係以虛假之事實為內容，不免含
      有詐欺之性質，然此威嚇之手段，既已足使告訴人心生畏
      懼，依前揭說明，自應僅論以恐嚇取財罪，並無再論以詐
      欺取財罪之餘地。是起訴意旨原認被告所為係犯刑法第33
      9 條第1 項之詐欺取財罪，尚有未洽，然被告所涉此部分
      犯行之起訴法條既經公訴檢察官於原審當庭變更為刑法第
      346條第1項之恐嚇取財罪，本院自無變更起訴法條之必要
      。
（二）核被告所為，係犯刑法第346條第1項之恐嚇取財罪。又被
      告自97年1月起至同年5月15日止，多次對告訴人為恐嚇取
      財既遂及未遂之行為，雖每次恐嚇取財之金額不同，然依
      被告所述，其係一開始就向告訴人表明離婚條件是要告訴
      人支付1500萬元，此有偽造之和解書在卷可佐，且被告對
      告訴人所為恐嚇之方法相同，均係以渠等通姦被其先生發
      現而虛構離婚需給付和解費用為由加以恐嚇，而告訴人匯
      款之時間亦係在相當期間內，尚屬接近，足見被告主觀上
      認其各個恐嚇舉動僅為全部犯罪行為之一部，客觀上亦係
      於密切接近之時地實施，且侵害同一法益，各行為難以強
      行分開，以視為數個舉動之接續施行，合為包括之一行為
      予以評價，較為合理，自應論以接續犯而僅成立一個恐嚇
      取財既遂罪名，公訴意旨認被告先後恐嚇告訴人之行為犯
      意各別，應予分論併罰云云，尚有未洽。
（三）原審認被告罪證明確，適用刑法第346條第1項、第38條第
      1項第2款，刑法施行法第1條之1第1項、第2項前段，並審
      酌被告因積欠債務，竟利用其與告訴人之性關係，虛構其
      已分居之先生知悉並已拍下兩人通姦之事實，藉口協議離
      婚要求告訴人給付和解費用，否則會將通姦之事實公諸於
      世，並自行拍下性愛光碟及偽造和解書，藉此恐嚇告訴人
      支付金錢，致告訴人受有財產上損失，且損失之金額非低
      ，又被告犯後矢口否認有恐嚇取財之行為，迄今仍未賠償
      告訴人所受損害，惟念及被告並無犯罪前科，有本院被告
      前案紀錄表可按，其素行尚可，及參酌被告與告訴人間之
      非法性關係，及被告犯罪之動機、手段、教育程度、生活
      狀況等一切情狀，量處有期徒刑一年四月。復說明扣案之
      光碟1片及偽造之和解書1份，均為被告所有，業經其供明
      在卷，且係預備供犯本件恐嚇取財罪所用之物，依刑法第
      38條第1項第2款規定，均予宣告沒收。核其認事用法及量
      刑，均無不合，被告上訴意旨略以：雖曾謊稱離婚及光碟
      之欺罔事實，但始終不曾以此作為要脅，向告訴人恐嚇取
      財；或告訴人匯至被告帳戶之款項，乃被告向告訴人借貸
      之金額云云，為無理由，其上訴應予駁回。
據上論斷，依刑事訴訟法第368條，判決如主文。
本案經檢察官吳國南到庭執行職務。
中    華    民    國    98    年    2     月    18    日
                  刑事第一庭審判長法  官  葉騰瑞
                                  法  官  王炳梁
                                  法  官  莊明彰
以上正本證明與原本無異。
不得上訴
                                  書記官  吳金來
中    華    民    國    98    年    2     月    18    日
附錄：本案論罪科刑法條全文
中華民國刑法第346條第1項
意圖為自己或第三人不法之所有，以恐嚇使人將本人或第三人之
物交付者，處6 月以上5 年以下有期徒刑，得併科1 千元以下罰
金。


司法院資訊處製作；財團法人民間司法改革基金會備份。
